【裁判字號】    94,上國易,6
【裁判日期】    950606
【裁判案由】    國家賠償
【裁判全文】
臺灣高等法院花蓮分院民事判決         94年度上國易字第6號
上  訴   人
即 被上訴人  戊○○
             己○○
             丁○○
             庚○○
             丙○○
             乙○○
             甲○○
上列7人共同
訴訟 代理人  蕭元亮律師
                     住台北市○○路○段110號9樓
上列7人共同
複   代理人  壬○○  住台北縣三重市○○路○段59號6樓
上  訴   人
即 被上訴人  行政院海岸巡防署海岸巡防總局東部地區巡防局
                     設台東市.
法定 代理人  癸○○  住臺東縣.
訴訟 代理人  黃雅羚律師
                     住基隆市.
上列當事人間請求國家賠償事件，上訴人對於臺灣臺東地方法院
中華民國94年10月7日（93年度國字第2號）第一審判決提起上訴
，本院於95年5月23日言詞辯論終結，判決如下：
    主  文
原判決關於命上訴人行政院海岸巡防署海岸巡防總局東部地區巡
防局應給付各上訴人戊○○、己○○、丁○○、庚○○、丙○○
、乙○○、甲○○超過新台幣貳萬陸仟貳佰拾柒元及自民國92年
12月16日起至清償日止遲延利息部分，及該部分假執行之宣告，
暨訴訟費用之裁判均廢棄。
上開廢棄部分，上訴人戊○○、己○○、丁○○、庚○○、丙○
○、乙○○、甲○○於第一審之訴及假執行之聲請，均駁回。
上訴人戊○○、己○○、丁○○、庚○○、丙○○、乙○○、甲
○○上訴駁回。
上訴人行政院海岸巡防署海岸巡防總局東部地區巡防局其餘上訴
駁回。
第一、二審訴訟費用由上訴人戊○○、己○○、丁○○、庚○○
、丙○○、乙○○、甲○○負擔八分之七，餘由上訴人行政院海
岸巡防署海岸巡防總局東部地區巡防局負擔。
    事  實
甲、上訴人戊○○、己○○、丁○○、庚○○、丙○○、乙○○
    、甲○○方面─
一、聲明：
    （一）原判決關於駁回上訴人後開第二項之訴之部分及駁回
          該部分假執行之宣告均廢棄。
    （二）前項廢棄部分，被上訴人應再給付上訴人各新台幣（
          下同）154401元，及其中150811元之部分各自民國（
          下同）92年12月16日起至清償日止按週年利率百分之
          五計算之利息。
    （三）第一、二審訴訟費用由被上訴人負擔。
    （四）上訴人願供擔保，請准宣告假執行。
二、陳述：除與原判決記載相同者引用外，另補稱：
（一）上訴人於原審起訴聲明係以聲請書送達翌日即92年12月16
      日起計算本件利息之起算點，原判決誤為起訴狀送達翌日
      起即93年5月11日起，故原判決就駁回上訴人起訴聲明即
      自聲請書送達翌日起至93年5月10日止之利息部分，上訴
      人併為提起上訴，即自92年12月16日起至93年5月10日之
      期間為4個月又26天，被上訴人應再給付3,590元【177,
      029 ×0.05÷12×（4+26/30）=3,590】之利息予上訴人
      。
（二）上訴聲明關於被上訴人各再給付150811元之部分，上訴人
      認本件被上訴人執行公務之人員辛○○於本件肇事責任顯
      有重大過失，認應負擔七成之加害責任，理由如下：
  １、依證人沈明杰供稱該車肇事前時速6、70公里，辛○○供
      稱當時距離約15公尺，就算煞車踩死，應該還是會撞到等
      語，及現場圖所示，辛○○於衝撞被害人林清進後至車輛
      停止之直線間隔距離竟長達55．7公尺【1.5+2.6+0.5+0.6
      +0.8+11.2+2.6+2.6+18.3+1.6+7.3+ 1=55.7】，該輛Ｅ7-
      9921號公務車確有適行能力不足情形，且依證人陳韶瑄之
      證述，辛○○當時之駕駛行為有重大過失，被上訴人自應
      負完全責任。
  ２、故被上訴人機關所屬士兵辛○○明知E7-9921號公務小客
      車煞車系統不良無法正常使用，而不得駕駛該車，卻仍駕
      駛該車執行勤務而肇事致被害人死亡，死無全屍，自有重
      大過失。被上訴人之行為暨有重大過失，自應負七成之加
      害責任，依此計算，除原判決所判命給付之部分外，被上
      訴人應再給付上訴人各15萬811元【754,057×0.7-1400,
      000/7 -177,029=158,011】。
三、對被上訴人上訴答辯部分
（一）聲明─上訴人之上訴駁回。
            第二審訴訟費用由上訴人負擔。
（二）對被上訴人主張之說明─
１、本件確因被上訴人明知該E7-9921號公務小客車，不具適行
    能力，仍將該車派遣執行任務，致被害人林清進因而遭煞車
    不及之E7-9921號公務小客車撞擊致死，被上訴人機關自應
    負完全之責任。
２、否認被上訴人所提被證二號第4頁及第5頁維修項目及單據之
    形式真正及實質真正，被上訴人辯稱肇事之E7-9921號公務
    小客車於肇事前即92年2月8日曾由銘晟汽車商行維修更換煞
    車零件，並於原審提出被證二號第4頁及第5頁以實其說，然
    依同為被證二號保養修配零件紀錄所示，被上訴人維修該公
    務小客車均在匯豐、順益、精稅等汽車保養場維修，甚至在
    肇事前將近1年之期間該車均在順益（原廠保修廠）保修，
    直到上訴人質疑該肇事車輛不符安全性後，被上訴人竟提出
    由銘晟汽車商行維修之保修紀錄（即被證二號第4頁及第5頁
    ），並恰巧有更換煞車系統，上訴人認為該第4頁及第5頁紀
    錄係被上訴人事後假造，不足採信。
３、本案案發後，被上訴人有多次透過關係企圖隱匿案情、扭曲
    事實之行為，致未有肇事照片，且被上訴人原不承認肇事車
    係公務車，又保險過期，尚未續約繳費，被上訴人並向國泰
    世紀產物保險公司虛偽編造本案案發之情節，意圖向保險公
    司詐領第三人責任險1百萬元之保險金以貼補其損失，並影
    響台灣省花東地區車輛行車事故鑑定委員會之鑑定，而做成
    無過失之鑑定意見。
４、至證人辛○○雖於  鈞院95年4月18日行準備程序時到庭證
    述：「當時情形我事先看到摩托車，我將方向盤向右打，煞
    車沒踩死，我當時是害怕有刑事責任，所以軍事法院時說機
    械性能不好，實際上該部車才剛保養過，機械性能是良好的
    」與其在軍事法院審判時之證述不符。惟當訴訟代理人詢及
    ：「當時如果開慢一點，是否可以避免本件車禍？」伊卻回
    答：「事隔多年我已沒印象」。訴訟代理人再問：「請庭上
    再提示軍事審判庭之筆錄於證人詳閱後回憶是否記得如果開
    慢一點可以避免車禍？」伊仍回答：「現在有點模糊，所以
    不敢確認當時的情形」顯然辛○○在鈞院調查時，為免被上
    訴人遭本件判決後依國家賠償法之規定對伊求償，而為避重
    就輕之陳述，自不足採。且辛○○於鈞院95年4月18日行準
    備程序時證稱「（問：你壓到人後有否踩煞車？）（回想後
    ）應該是沒有」，足認辛○○於車速過快輾過被害人林清進
    後，並未採取任何減少被害人損害之措施，亦屬重大過失，
    併此敘明。
５、本件被害人前段肇事過程，並無客觀證據證明係出於被害人
    之與有過失，原審認定與有過失，顯有不當。
６、本件訴訟之兩造為被害人家屬與國家機關，法院於考量精神
    慰撫金之標準自應依兩造之身分、地位之判斷基準，與肇事
    人辛○○之身分、地位尚屬無關。
四、證據：除援用第一審所提證據外，補提為證，並聲請訊問證
    人辛○○及陳韶瑄。
乙、上訴人行政院海岸巡防署海岸巡防總局東部地區巡防局方面
    ─
一、聲明：
（一）原判決不利於上訴人（即行政院海岸巡防署海岸巡防總局
      東部地區巡防局）部分廢棄。
（二）前項廢棄部分，被上訴人（即上訴人戊○○等人）在第一
      審之訴及其假執行之聲請均駁回。
（三）第一審廢棄部分及第二審訴訟費用均由被上訴人（即上訴
      人戊○○等人）負擔。
二、陳述：除與原判決記載相同者予以引用外，另補稱：
（一）原審對非財產上之損害賠償未能諒察實際情況，單憑上訴
      人戊○○等人所提被上訴人對亡者家屬之態度，而允准依
      上訴人戊○○等7人起訴請求各70萬元非財產上之損害賠
      償，實欠公允。兩造無法達成和解之原因，係因上訴人無
      故對被上訴人所提車輛性能之證據均否認，且因上訴人間
      未能達成協議，致延誤保險費之申請理賠，並非被上訴人
      過期未繳費或不願依法配合提供資料。且自本件車禍事故
      發生後，被上訴人主張請求損害賠償之總額，均將近400
      至500餘萬元，此亦形成兩造無法達成和解之因素。
（二）國家賠償責任既屬代位責任，核與民法上連帶損害賠償責
      任當屬有別，法院在酌定被害人向賠償義務機關請求之損
      害賠償額度時，實應以實際實施侵權行為之公務員之資力
      為衡量之標準較為妥適。蓋依國家賠償法第2條第2項前段
      、第3項規定，是公務員執行職務行使公權力，如有故意
      或重大過失侵害人民自由或權利時，賠償義務機關得對於
      該實施侵權行為之公務員有行使求償權。又賠償義務機關
      求償權行使之範圍，原則上應解為係全部求償，即以對被
      害人民實際上所支付損害賠償額之全部，均得請求償還，
      並得請求自支付時起至償還時止依法定利率計算之利息，
      即被害人向賠償義務機關主張請求之金額，如經法院判決
      認定損害賠償之額度，則賠償義務機關均得依照前開法院
      所認定之額度，轉嫁向實施侵權之公務員求償。故法院在
      酌定被害人向賠償義務機關請求之損害賠償額度時，應以
      實際實施侵權行為之公務員之資力為衡量之標準較為妥適
      ，此情核與被害人請求僱用人及其受僱人連帶負損害賠償
      責任，須就請求者及被請求者之全體身分、地位、經濟狀
      況等關係量定非財產上之損害有別。故原審以上訴人係經
      編列有國家賠償事件預算之政府機關，其限度為3,000,
      000元以下為由列入考量，並作為斟酌判斷之依據，容有
      違誤至明。
（三）本件既不得將賠償義務機關之資力列入考量，而原審依稅
      務電子閘門、勞保局閘門查詢被上訴人戊○○等7人之收
      入，遽認被上訴人在經濟上皆非有良好資力之人。另被害
      人林清進資力部分，則提出財政部台灣省南區國稅局遺產
      稅免稅證明書，用以證明被害人林清進尚遺有8筆遺產，
      價值計有3,718,325元，惟既經國稅局認定被上訴人毋須
      繳交遺產稅而得免稅者，顯然被上訴人戊○○等7人並無
      因被害人林清進死亡之結果，須再行支付任何費用予國庫
      。即被上訴人戊○○等7人因被害人林清進死亡之結果，
      實際支付之費用僅為林清進之喪葬費378,400元，並無其
      他費用。如將上述費用以人數除之，則每人實際平均支出
      僅54,057元。而辛○○全年收入僅180,000元，名下也無
      任何財產，其經濟狀況顯非優渥，在此情況下，原審竟酌
      定相較被上訴人每人實際支出費用將近13倍之70萬元之非
      財產上損害，核屬過高，自屬不當且欠公允，應酌定給予
      被上訴人戊○○等7人每人以相當辛○○全年之收入20萬
      元，7人計140萬元之非財產上之損害賠償額較妥適。
（四）系爭車禍發生，辛○○雖無法脫免責任，惟肇事之主因係
      被害人林清進倒臥於道路上，影響行車安全以致，因此歸
      咎於被害人之過失比例應較辛○○高，原審判決以各負擔
      百分之50之過失比例，亦有不當且欠公允，蓋依台灣省車
      輛行車事故覆議鑑定委員會覆議意見書認定兩造間過失責
      任之比例，認辛○○於「第一階段」無肇事因素，「第二
      階段」為肇事次因。故辛○○所必須負擔部分責任者，僅
      係「第二階段」肇事次因而已。又依實務上肇事主因、次
      因之責任分擔比例通常為7比3，果爾，林清進與辛○○於
      此階段所應分擔之責任比例各為70%、30%。原審以同為肇
      事因素之比例，即各應負擔50%過失責任認定，顯與前述
      所依據之鑑定內容相悖，實有過高且有不當之處，灼然明
      確。
（五）被上訴人依法所能請求損害賠償之合理範圍，上訴人已完
      全填補其損害賠償額，承上所述，被上訴人戊○○等7人
      得請求損害賠償之範圍，為喪葬費378,400元、精神慰撫
      金1,400,000元，計1,778,400元。惟，上開金額被上訴人
      戊○○等7人應承擔被害人林清進之過失，而受減免賠償
      金額之不利益70%，亦即上訴人僅須就其駕駛兵辛○○所
      應負擔之過失責任30%負損害賠償責任。職是之故，被上
      訴人戊○○等7人僅能在533,520元之範圍向上訴人求償
      (1,778,400元×30%＝533,520)。
（六）又被上訴人戊○○等7人自承業向國泰世紀產物保險股份
      有限公司領得1,400,000元，是該1,400,000元已足就被上
      訴人損害賠償之額度予以填補，因此，上訴人自當無再行
      賠償之理。
（七）綜上各情，被上訴人自得請求損害賠償之額度533,520元
      ，已於領得1,400,000元時，已足填補，是被上訴人依法
      自不得訴請損害賠償，始屬適法允當。原審判決未能審酌
      前情，遽認應再各給付177,029元之損害賠償額，依法即
      有未合，應予廢棄，附此敘明。
三、答辯部分─
（一）聲明─上訴駁回。
            訴訟費用由上訴人負擔。
（二）理由─被上訴人所有E7—9921號公務車，於案發前具有適
      行能力及煞車性能佳之車況，行駛於道路上並無不當，上
      訴人指摘有煞車性能不佳、不具適行能力等情，顯非真實
      ，此得自辛○○及沈明杰等於國防部東部地方軍事法院偵
      、審之所有供述內容即可得知，並經國防部東部地方軍事
      法院認定係辛○○駕駛行為未能遵守行車速限、行經彎道
      或坡路時未減速慢行，及未隨時注意車前狀況，並隨時採
      取必要安全措施之規定，而未有如上訴人所指摘該公務車
      煞車性能不佳、不具適行性等情事，灼然甚明。再參「東
      部地區巡防局第八二岸巡大隊汽車車歷登記卡及保養修配
      零件紀錄表」「銘晟汽車商行維修單據」 (參原審被證2)
      ，足證系爭公務車於事故發生前 (92年2月8日)甫至銘晟
      汽車商行就前後煞車零件更換及其他零件之維修，及該肇
      事車輛係90年9月5日始申領牌照 (參原審被證5)，距系爭
      車禍事故發生時僅1年餘之證明力，均足可堪信該系爭車
      輛之車況仍具有相當之適行能力、煞車性能尚佳之車況。
      如是，豈有上訴人所指摘該公務車煞車性能不佳、不具適
      行性之情事？且系爭公務車於案發期日係由花蓮豐濱鄉○
      ○○○○路台11線公路由北往南行駛，沿途行駛中豈會無
      轉彎、煞車之情形，是揭櫫日常生活經驗法則自明。職是
      ，設若系爭公務車有如上訴人所指煞車性能不佳、不具適
      行性等問題，該公務車豈能行駛至該事故肇事地點？又倘
      若該公務車有所謂煞車性能不佳、不具適行性等問題，被
      上訴人所屬單位士兵辛○○豈非係以「不要命」的心態行
      駛於道路上？更何況車內除辛○○外，尚有其他同車隨行
      之被上訴人所屬單位人員潘春賢、程中源及沈明杰等三人
      ，職是之故，被上訴人所有系爭公務車當無煞車性能不佳
      、不具適行性等問題，灼屬確論。且本件車禍事故主因為
      被害人林清進倒臥於快慢車道間，成為路障，辛○○駕駛
      行為亦採相當煞避措施，縱有疏失，其可歸責性核屬甚低
      ，係肇事次因，依實務上肇事主因、次因之責任分擔比例
      通常為7比3。果爾，林清進與辛○○於此階段所應分擔之
      責任比例各為70%、30%。
（三）綜上所述，被上訴人所有E7—9921號公務車，於案發前具
      有適行能力及煞車性能佳之車況，行駛於道路上並無不當
      ，上訴人指摘有煞車性能不佳、不具適行能力等情，顯非
      真實。而本件車禍事故之主因，係被害人林清進倒臥於快
      慢車道間，成為路障，被上訴人所屬單位士兵辛○○駕駛
      行為亦採相當煞避措施，縱有疏失，其可歸責性核屬甚低
      ，是上訴人聲明上訴再為請求各新台幣154,401元，及其
      中150,811元之部分各自民國92年12月16日起至清償日止
      按年利率百分之5計算之利息云云，應予駁回。
（四）至上訴人聲請傳喚證人辛○○及陳韶瑄部分，其等均已於
      另案詳述在卷，無再予傳訊必要，若仍要傳訊，亦請傳訊
      當時另在場之沈明杰、程中源、潘春賢等3人。
四、證據：除援用第一審所提證據外，補提國泰世紀產物保險股
    份有限公司出具文件影本2份及國家賠償請求書影本1份。
    理  由
壹、程序部分─本件被上訴人行政院海岸巡防署海岸巡防總局東
    部地區巡防局法定代理人原為林星亨，因於95年3月24日調
    職，由癸○○接任，且依民事訴訟法第176條規定聲明承受
    訴訟，核與於法相符，先予敘明。
貳、實體部分─
一、本件兩造不爭執事項─
（一）辛○○領有普通大貨車駕駛執照，乃上訴人所屬岸巡82
      大隊勤務中隊上兵駕駛，係為上訴人從事駕駛業務之人。
（二）辛○○因公務關係，被派任駕駛系爭公務車，於92年2月
      28日約21時許載乘該單位之士官長潘春賢、中士程中源及
      下士沈明杰自花蓮縣豐濱鄉○○道臺11線公路由北往南行
      駛，同日21時50分許行經系爭路段時，將倒臥在快、慢車
      道間之林清進碾過後拖行數10公尺，致林清進因顱內出血
      及胸骨全骨折而當場死亡（下爭系爭車禍事故）。
（三）被上訴人均為林清進之子、女兼繼承人。
（四）被上訴人曾向被告請求國家賠償，惟因賠償金額無法達成
      共識後，經被告於93年1月12日核發協議不成立證明書。
（五）被上訴人業向國泰世紀產物保險股份有限公司領得系爭車
      禍事故之強制汽車責任保險理賠1,400,000元，前項理賠
      金額應由被上訴人向上訴人所得請求損害賠償之金額中扣
      除。
（六）被上訴人為林清進支出之殯葬費用合計為378,400元。
（七）辛○○對系爭車禍事故之發生有過失，而上開過失與林清
      進之死亡間，具有相當因果關係。
（八）上訴人就系爭公務車向前揭保險公司另有投保強制汽車責
      任險以外之第三人責任險。
（九）本件請求國家賠償聲請書係於92年12月15日送達。
二、本案爭點─
（一）上訴人向被上訴人各請求70萬元非財產上損害賠償（即精
      神慰撫金），其金額是否相當？
（二）系爭公務車輛於系爭車禍事故時，是否有適行能力不足及
      有否煞車性能不佳之情事？
（三）林清進對系爭車禍事故發生是否與有過失，其過失之比例
      如何？
（四）利息之起算點。
三、本院之判斷：
（一）上訴人所受非財產上損害（即精神慰撫金）之金額為70萬
      元是否相當？
１、本件被害人林清進之死亡與執行被上訴人指定職務之辛○○
    之過失行為間，有相當因果關係存在，業為兩造所不爭，已
    如前述。則依民法第192條第1項、第194條及國家賠償法第2
    條第2項前段、第5條、第9條第1項規定，被上訴人就系爭車
    禍事故自應負損害賠償責任甚明。
２、上訴人為被害人林清進之子女，對其父因車禍而死亡，致精
    神受有痛苦，請求被上訴人賠償非財產上之損害，洵屬有據
    。
３、而精神慰撫金之數額，原即參酌兩造之身分、地位、家庭狀
    況、資力及所受精神上損失等為酌定之標準，則參以林清進
    於事故發生時已近76歲（男、16年3月28日出生、92年2月28
    日死亡），為平地原住民，且曾任臺東縣成功鎮第11屆三民
    里里長，遺有臺東縣成功鎮○○段八邊小段83地號、83之1
    地號，及同鎮○○段287地號、304地號、305地號、342地號
    、343地號、588地號土地，合計價值3,718,325元之遺產，
    有個人除戶查詢資料，及臺灣省車輛行車事故覆議鑑定委員
    會覆議意見書影本附在國防部東部地方軍事法院檢察署92年
    度蓮檢字第23號偵查卷（下稱軍事偵查卷）、臺灣省臺東縣
    鄉鎮縣轄市村里長當選證書影本（見軍事偵查卷第102頁、
    原審卷第190頁、第267頁）、財政部臺灣省南區國稅局遺產
    稅免稅證明書影本在卷可稽（見原審卷第151頁）。被害人
    正值退休後，待上訴人等奉養之際，遽失生命，上訴人等頓
    失父親，其悲慟之情，當難以言喻，亦無從彌補。又被害人
    林清進因遭系爭車輛碾壓後拖行數10公尺，致顱內出血、胸
    骨全骨折而當場死亡等情，則上訴人等見林清進突遭橫死之
    狀，其等精神上之痛苦非謂輕微。另上訴人戊○○（男、41
    年出生）已婚、職業為自耕農，名下財產僅有1994年出廠之
    KUOZI汽車1部，除91年度有8,989元之所得給付外，餘90年
    度、92年度至93年度均查無所得給付之資料。上訴人丁○○
    （男、45年出生）未婚、職業為自耕農，92年度至93年度之
    所得給付分別為150,000元、2,000元，93年度名下登記有臺
    東縣成功鎮○○段之土地5筆，合計價值為481,707元。上訴
    人己○○（女、48年出生）已婚、90年度至93年度之所得給
    付分別為200,714元、194,396元、289,548元、273, 290元
    。上訴人庚○○（女、50年出生）喪偶、除90年度所得給付
    為1,110元外，在91年度至93年度均無所得之資料。上訴人
    丙○○（女、53年出生）已婚，90年度至92年度之所得給付
    分別為15,925元、3,244元、4,632元。上訴人乙○○（女、
    56年出生）未婚，90年度至93年度之所得給付分別為155,
    434元、205,92 1元、187,419元、21,026元。上訴人甲○○
    （女、61年出生）未婚，90年度至91年度均無所得資料、92
    年度至93年度所得給付分別為1,366元、41, 432元等情，有
    上訴人身份證影本，全戶戶籍查詢資料、稅務電子閘門財產
    所得調查明細表及勞保局閘門查詢明細表在卷可稽（分別見
    原審卷第18頁至第24頁，第194頁至第263頁）。除上開所查
    詢之資料外，上訴人等均無其他不動產或有價證券之登記資
    料，是上訴人等在經濟上皆非為有良好資力之人，應可堪認
    。而本件侵權行為人辛○○（男、70年出生）、已婚、高中
    畢業，在為被上訴人服義務役即系爭車禍發生時，年僅21歲
    ，於92年6月21日退役後，92年度至93年度之所得給付分別
    為180,000元、4,680元，有全戶戶籍查詢資料、稅務電子閘
    門財產所得調查明細表及勞保局閘門查詢明細表在卷可稽（
    分別見原審卷第268之1頁至第271頁），此外，均查無另有
    財產登記之資料，故辛○○之經濟狀況，亦難謂優渥甚明。
    又被上訴人為政府機關，雖依行政院海岸巡防署及所屬機關
    處理國家賠償事件得逕行決定賠償金額之限度為3,000,000
    元以下，有上開限度表1紙在卷可稽（原審卷第264頁至第
    265頁），然因其賠償係屬代位性質，需考量實際侵權行為
    人之賠償能力，及被害人之求償可能性。故本院綜合考量上
    開各情及上訴人、辛○○之身份、教育程度、職業、社會地
    位、經濟狀況、財產；被上訴人之機關性質，上訴人因林清
    進死亡後所受痛苦之程度等情，認原審就上訴人主張請求非
    財產上之損害為70萬元，尚稱公允，被上訴人此部分上訴並
    無理由。
（二）系爭公務車輛於系爭車禍事故時，是否有適行能力不足及
      有否煞車性能不佳之情事？
１、系爭車輛於事故前已為保養，有被上訴人所提之「東部地區
    巡防局第八二岸巡大隊汽車車歷登記卡及保養修配零件紀錄
    表」「銘晟汽車商行維修單據」 (見原審被證2)，系爭公務
    車既於事故發生前 (92年2月8日)甫至銘晟汽車商行就前後
    煞車零件更換及其他零件之維修，且系爭車輛係90年9月5日
    始申領牌照 (請參原審被證5)，距系爭車禍事故發生時僅1
    年餘，況依上開資料，均未見有何車輛性能不佳之資料，均
    足可堪信該系爭車輛之車況仍具有相當之適行能力、煞車性
    能尚佳之車況。至上訴人質疑其維修廠商與之前廠商不同部
    分，依上訴人所提即得知悉被上訴人並非固定於特定廠商進
    行車輛保養，且既係委外維修，顯然有支出一定金額，依規
    定即有可能每次由不同廠商得標，故而由不同廠商保養，實
    難認有何違常之舉，亦難以此認定所出具之保養單據非真正
    。
２、況系爭車輛於案發時之時速超過60公里以上，且於案發當日
    既係由花蓮豐濱鄉○○○○○路台11線公路由北往南行駛，
    沿途行駛中多處轉彎，依經驗法則得知定有煞車之情形，又
    當時在場之潘春賢、程中源及沈明杰等人均未曾有車輛性能
    不佳之供述，故系爭公務車當無煞車性能不佳、不具適行性
    等問題。
３、此亦得自上訴人聲請傳訊之證人辛○○於本院證述當時先看
    到摩托車，將方向盤向右打，煞車沒踩死，當時因擔心刑事
    責任，故於軍事法院時說機械性能不好，實際上該部車才剛
    保養過，機械性能是良好的等語，核與上開之認定相符。故
    本件並無肇事車輛性能不佳之證據，自不得以事後肇事，即
    推系爭車輛性能不佳而造成甚明。
４、故上訴人主張系爭車輛性能不佳造成本件車禍事故之詞，即
    不足採信。
（三）林清進對系爭車禍事故發生是否與有過失？其過失之比例
      ？
１、按行車速度，依標誌或標線之規定，無標誌或標線者，在市
    區道路，時速不得超過50公里，在郊外道路時速不得超過60
    公里；行經彎道、坡路或因雨霧致視線不清時，應減速慢行
    ，作隨時停車之準備；汽車行駛時，駕駛人應注意車前狀況
    ，並隨時採取必要之安全措施，系爭車禍事故發生時所應適
    用90年5月30日修正公布之道路交通安全規則第93條第1項第
    1款、第3款及第94條3項分別定有明文。據此，汽車駕駛人
    應視當時行車及交通情況，酌量減速至可以隨時停車之準備
    ，及注意車前狀況，至得隨時採取必要之安全措施，均係汽
    車駕駛人駕駛汽車時所應注意遵守之規定甚明。
２、又系爭車禍事故發生之時、地，係夜間無照明、鋪柏油、濕
    潤、無缺陷、無障礙物、中央設有分向島、方向限制線劃設
    、快慢車道分隔道、撞護欄、無號誌、時速不得超過60公里
    、彎道、上坡、因下雨致視線不清之郊外系爭路段，有臺東
    縣警察局成功分局道路交通事故調查報告表影本可稽 (附在
    軍事偵查卷第46頁至第47頁）。且據肇事者辛○○在臺東縣
    成功分局訊問時自承：「.. 當時有下雨，視線不好，沒有
    路燈，又是彎道」、「... 彎道又有坡度... 」等語（軍偵
    卷第30頁正面第8行、背面第6行）；在軍事偵查時供稱：「
    當時夜間視線，路面濕滑，又逢左灣... 」等語（軍事偵查
    卷第7頁背面第4行），及在國防部東部地方軍事法院92年度
    花審字第081號業務過失致死案件（下稱軍事審判案件）調
    查時陳述：「（當時天候及路況如何？）當時天候小雨，路
    面良好，能見度不好」、「路面是鋪柏油，沒有缺陷也，沒
    有施工」「（知不知道郊區限速多少？）郊區限速為60里」
    等語明確（軍事審判卷第35頁至第36頁），足證辛○○於上
    開路段有超速之違規行為。
３、此核與證人沈明杰（系爭車禍事故時，坐在系爭公務車駕駛
    座右側乘客座處）在軍事偵查中證述：「（當時天候、路況
    為何？）能見度不清、有下過雨、路面濕滑且沒有路燈照明
    」等語（軍事偵查卷第63頁第3行）；證人程中源（系爭車
    禍事故時，坐在爭公務車後座右側乘客座處）於軍事偵查時
    證述：「（當時天候、路況為何？）能見度不清、有下過雨
    、路面濕滑，且沒有路燈照明」等語（見軍事偵查卷第71頁
    第1行以下）；證人潘春賢（系爭車禍事故時，坐在系爭公
    務車駕駛左側乘客座）於軍事偵查時證稱：「（當時天候、
    路況為何？）能見度不清、有下過雨、路面濕滑且沒有路燈
    照明」、「（辛○○行車速度為何？）.. 時速約6、70公里
    左右」等語（軍事偵查卷第56頁第1行以下）大致相符。故
    辛○○依前揭規定，在上開有特殊情況之系爭路段，應更注
    意前揭規定，均屬無疑。惟據辛○○在軍事審判調查、審理
    時陳述：「（事發時車速？）車速約6、70公里」、「車速
    感覺約70公里左右」、「（既然你說當時能見度不好，而且
    肇事路段是上坡及彎道，那你應該依道路交通安全規則第93
    條第3款規定減速慢行才對，為何以時速70公里之速度超速
    行駛而不減速？）因為我對該路段很熟悉，所以才敢開那麼
    快」等語（軍事審判卷第35頁至第36頁、第66頁至第67頁）
    。再參諸證人沈明杰在軍事審判調查時證述：「（既然能見
    度不清，時速如何能開60公里以上？）因為我覺得駕駛對該
    路段蠻熟悉的，所以才敢開60公里以上的速度」等語（軍事
    審判卷第31頁第1行）；證人潘春賢、程中源先後在軍事偵
    查時均證述：「（辛○○行車速度為何？）.. 時速約6、70
    公里左右」等語（軍事偵查卷第56頁第1行以下、第71頁第1
    行以下）。顯見辛○○駕駛系爭公務車行經夜間無照明、彎
    道、上坡、因下雨致視線不清等特別情況之系爭路段時，因
    自恃熟悉系爭路段，除未依前揭規定減速慢行，以作隨時停
    車之準備外，竟以逾越速限60公里之速度行駛等情，應堪認
    定。
４、再參以本件事故發生時，被害人林清進於辛○○駕駛系爭車
    輛行經肇事地前，已倒臥於快慢車道間，成為路障，此經證
    人辛○○、沈明杰供述甚詳，並有證人陳韶瑄目睹，證人陳
    韶瑄原審證稱：「我沒有看到車禍的經過，我只有看到一輛
    機車及一個人倒在路上。」「我是在92年2月28日21時50 分
    許我開車行經該路段時，發現在我車道上 (由北往南)有機
    車與人倒在路中間，我就立刻用行動電話向竹湖派出所報案
    ，請他們派救護車。」「我當時只有看到機車與人倒在路中
    間，於是我就報警，後來我到竹湖派出所去，再回來的時候
    ，倒在路中間的人已經掉到水溝裡面去，我一開始看到的時
    候並沒有看到E7-9921號自小客車，也沒有看到他肇事，是
    後來回去才知道的。」等語可稽。是辛○○行駛至肇事路段
    前，被害人林清進確實已倒臥於道路上，成為路障。
５、再依繪製現場圖之警員高智略於92年3月1日偵查時，軍事檢
    察官問以：「現場路況、氣候、照明情形為何？」證人答稱
    ：「天雨陰暗，無路邊照明，路面溼滑」等語，及依道路交
    通事故調查報告表所示：「天候6雨」「光線4夜間無照明」
    「道路型態11彎曲路及附近」「路面狀態4濕潤」等情，顯
    然肇事現場路況及景物，係彎道有視線上不易注意之角度，
    且道路兩側又無路燈照明，視線不佳，又當時天候情形雨霧
    ，林清進身著黑色衣服，無鮮明之服飾，依一般經驗法則，
    顯難被行進中之車輛駕駛人察覺。辛○○行駛至該路段時，
    當不可能事前預見有此非常態事實存在，且行駛至該路段時
    ，第一眼所目擊機車橫倒已距離公務小客車約15公尺之遠，
    辛○○採取煞車並向右避讓該機車之動作，造成輾壓被害人
    林清進之結果，其肇事責任當較造成路障之被害人為輕，此
    參以台灣省花東區車輛行車事故鑑定委員會鑑定意見書，伍
    、肇事分析亦認：「一、駕駛行為：第一階段：林車行經彎
    道、坡路，不明原因撞及路中防撞反光桶，人、車倒於車道
    上。第二階段：林某於雨夜倒臥於路上 (著深色服飾)，造
    成路障，影響行車安全。黃車行經彎道、坡道，於雨夜視線
    不良，發現路中倒置之機車而往右煞避，不慎輾及林某。三
    、路權歸屬：行人倒臥於路上，造成路障。黃車已採煞避措
    施。」柒、鑑定意見：「一、第一階段：林清進於雨夜駕駛
    重型機車行經彎道、坡路，不明原因撞及路中防撞反光桶。
    第二階段：(一)林清進於雨夜倒臥於路上 (著深色服飾)，
    造成路障，影響行車安全，為肇事原因。(二)辛○○駕駛 (
    軍)自小客車無肇事因素；惟超速行駛違反規定。」等語，
    亦認同辛○○在目睹車道內有一橫倒機車時，其左邊有水泥
    鐵欄桿之分隔島，其右邊為慢車道，其採取煞車及避讓措施
    之行為，並無不當的情事。是台灣省花東區車輛行車事故鑑
    定委員會方認定辛○○無肇事因素。
６、再參以台灣省車輛行車事故覆議鑑定委員會覆議意見書，柒
    、覆議意見：「第一階段：林清進於雨夜駕駛重機車，行經
    彎道、坡路，不明原因撞及路中防撞反光桶，為肇事原因。
    第二階段：一、林清進於雨夜肇事後倒臥於道路上 (著深色
    衣服)，影響行車安全，為肇事主因。二、辛○○於雨夜駕
    駛(軍)自小客車，行經彎道未減速反超速行駛，且未充分注
    意車前狀況，為肇事次因。」等語，認辛○○駕車行經肇事
    地之彎道時，疏未注意減速慢行，作隨時停車之準備，而仍
    以約60-70公里時速超速行為，且又未充分注意車前狀況，
    致遇有狀況，煞避不及輾壓倒於車道之林清進肇事。本件車
    禍事故之發生，辛○○仍無法脫免責任，而肇事之主因係被
    害人林清進倒臥於道路上，影響行車安全所致，故被害人林
    清進之過失責任比例當較辛○○為高。
７、本院審酌林清進、辛○○2人分別為造成系爭車禍事故原因
    ，並參諸附在軍事偵查卷之上開覆議鑑定委員會覆議意見書
    、臺東縣警察局成功分局交通事故現場勘驗圖、道路交通事
    故現場圖、交通事故調查報告表影本（軍事偵查卷第44頁至
    第47頁、第102頁至第103頁），及綜合前揭證人之證述等證
    據資料後，認為辛○○駕車行為所必須負擔部分責任者，僅
    係「第二階段」肇事次因，故林清進與辛○○所應分擔之責
    任比例各為70%、30%。原審認被害人林清進與辛○○應同負
    過失責任，而各應負50%責任，尚有未合，此部分被上訴人
    之上訴有理由。
（四）上訴人對被上訴人各得請求損害賠償之金額為多少？按損
      害之發生或擴大，被害人與有過失者，法院得減輕賠償金
      額，或免除之，民法第217條第1項定有明文。上訴人雖非
      系爭車禍事故之直接被害人，惟其據以請求賠償之請求權
      （即民法第192條第1項、第194條），性質上為獨立之請
      求權，但該請求權乃係基於林清進死亡之同一事實而發生
      。衡諸情理，自應承擔林清進之過失，而受減免賠償金額
      之不利益。而上訴人所受損害賠償之金額依上開認定之精
      神上賠償70萬元，另加計上訴人為林清進支出合計為378,
      400元之殯葬費用後，則上訴人每人所受損害賠償之金額
      均為754, 057元｛計算方式為：〔（378,400元÷原告7人
      ）＋700,000元〕小數點以下四捨五入｝。另林清進、辛
      ○○各應負擔70%及30%之過失責任等情，業如前述，故於
      過失相抵後，上訴人所受之損害均應為226217元｛計算方
      式為：754,057元×30%（小數點以下四捨五入不予列計｝
      。另上訴人因系爭車禍事故，已受領強制汽車責任保險金
      1,400,000元之事實，為兩造所不爭。依強制汽車責任保
      險法第32條：「保險人依本法規定所為之保險給付，視為
      被保險人損害賠償金額之一部分；被保險人受賠償請求時
      ，得扣除之。」之規定，故被上訴人主張上訴人請求其賠
      償時，應扣除該部分給付，自屬有據。故上訴人再經扣除
      已受領之強制汽車責任保險之1,400,000元保險理賠後，
      其得向被上訴人請求損害賠償之金額均應為26217 元｛計
      算方式為：226217元－（1,400,000元÷原告7人）｝。上
      訴人逾此部分之請求，為無理由，不應准許。
（五）本件上訴人於原審起訴聲明係以聲請書送達翌日即92年12
      月16日起計算本件利息之起算點，原判決誤為起訴狀送達
      翌日起即93年5月11日起算，故原判決就駁回上訴人起訴
      聲明即自聲請書送達翌日起至93年5月10日止之利息部分
      ，上訴人併為提起上訴，即自92年12月16日起至93年5月
      10日之利息，被上訴人應再給付予上訴人。
（五）至上訴人聲請傳喚陳韶瑄，被上訴人聲請傳喚沈明杰、程
      中源、潘春賢等3人部分，因上開證人前均已證述明確，
      核無再予傳訊之必要，且與本院上開認定不生影響，並予
      敘明。
四、綜上所述，上訴人依國家賠償法第2條第2項、第9條第1項，
    民法第192條第1項、第194條之法律關係，請求被上訴人各
    應給付賠償損害26217元，及自起訴狀繕本送達被告翌日（
    即92年12月16日）起至清償日止，按週年利率百分之5計算
    法定遲延利息之範圍內，洵屬正當，應予准許。逾此範圍之
    請求，為無理由，應予駁回。是則原審判命上訴人如數給付
    ，於法並無不合。上訴意旨指摘原判決不當，求予廢棄改判
    ，為無理由，應予駁回其上訴。
五、本件事證已明確，兩造其餘主張舉證，於本件判決結果不生
    影響，爰不一一論駁。
六、據上論結，本件上訴為無理由，依民事訴訟法第第450條、
    第449條第1項、第79條、第85條第1項前段，判決如主文。
中    華    民    國    95    年    6     月    6     日
                        審判長法  官  何方興
                              法  官  林德盛
                              法  官  王紋瑩
以上正本係照原本作成。
本件不得上訴。
                              書記官  吳家瑩
中    華    民    國    95    年    6     月    6     日


司法院資訊處製作；財團法人民間司法改革基金會備份。
